臺灣高等法院刑事判決　　　　　　　　　　　　　九十三年度上訴字第一七號
　　上　訴　人
　　即　被　告　甲○○
　　選任辯護人　羅明通律師
　　　　　　　　陳彥任律師
　　　　　　　　林銘龍律師
右上訴人即被告因重傷害案件，不服臺灣板橋地方法院九十二年度訴字第六三號，中
華民國九十二年十一月二十五日第一審判決（起訴案號：臺灣板橋地方法院檢察署九
十年度偵字第一七三三０號）提起上訴，本院判決如左：
主  文
原判決撤銷。
甲○○連續傷害人之身體及健康，處有期徒刑壹年肆月。
    事  實
一、甲○○於民國八十九年六月間起，雇用印尼籍勞工ＳＩＴＩ  ＡＮＩＹＡＨ  Ｔ
    ＵＧＩＭＡＮ（以下以ＳＩＴＩ稱之）來臺從事家庭監護工，幫忙處理家務及照
    顧甲○○之二名身體殘障之子女，因ＳＩＴＩ之工作態度不積極，以及ＳＩＴＩ
    因疏失導致甲○○之子女二度燙傷，甲○○因而對ＳＩＴＩ心生不滿，竟基於傷
    害之概括犯意，於九十年四、五月間，在臺北縣中和市○○路八十九巷一之一號
    七樓住處內，先後多次徒手毆打ＳＩＴＩ胸部、以熱鍋及熨斗燒傷ＳＩＴＩ雙手
    、用刀背打ＳＩＴＩ雙腳、用雨傘戳刺ＳＩＴＩ背部，致ＳＩＴＩ受有頭部、前
    胸、後背及雙手多處擦傷、燙傷等傷害。且因其長期遭甲○○以暴力傷害，導致
    精神明顯過度警覺及驚嚇，並偶呈反應性麻木現象，受有創傷後壓力疾患之精神
    傷害。甲○○復於九十年五月下旬某日，基於上開傷害之概括犯意，在上址以手
    指刺插ＳＩＴＩ右眼，致ＳＩＴＩ右眼視網膜剝離，嗣後經甲○○之配偶周以德
    於九十年五月二十八日送ＳＩＴＩ前往國立臺灣大學醫學院附設醫院急診，並於
    同年五月二十九日於該院接受手術治療，經矯正後右眼視力僅有零點二，然並未
    完全喪失視能。
二、案經ＳＩＴＩ訴由臺灣板橋地方法院檢察署檢察官偵查起訴。
    理  由
一、訊據上訴人即被告甲○○否認涉有上開犯行，辯稱：伊聘僱印尼籍勞工ＳＩＴＩ
    幫忙照顧伊之二名患有先天性脊髓肌肉萎縮症之雙胞胎，伊每天照顧身體殘障雙
    胞胎需耗費極大心力，怎有時間虐待、毆打ＳＩＴＩ，且伊如果不斷毆打ＳＩＴ
    Ｉ，ＳＩＴＩ豈會用心照顧伊之子女。而ＳＩＴＩ之傷勢係ＳＩＴＩ自己跌倒以
    及因過敏抓傷所致，並非出於伊之毆打云云。辯護人為被告辯稱：(1)告訴人於偵
    查、審判中對於被告如何傷害告訴人之陳述，先後指述不一，有重大瑕疵，並與
    事實不符。(2)依國立臺灣大學醫學院附設醫院就告訴人傷勢進行鑑定傷痕之報告
    ，告訴人胸部傷痕為鈍器所為，與告訴人稱被告以手指抓傷一事不相符合；前胸
    、後背右手臂之腺狀傷痕，顯係手指抓傷，並非告訴人所陳之雨傘戳刺揮打、熱
    鍋燙傷，且腳部之傷害顯非外因性傷害引起，與告訴人指述有更大差異，是告訴
    人指述不可採信。(3)告訴人於九十年六月二十六日至衛生署桃園療養院就診，診
    斷情形認定有「創傷後壓力疾患」，然該診斷證明主要係依據告訴人之主訴，無
    法證明告訴人精神受創係因被告之毆打行為，且告訴人先前於臺大醫院護理紀錄
    記載告訴人精神狀況均佳。(4)告訴人住進被告家中，除照顧被告子女並處理家務
    外，被告全家出遊時，均主動邀請告訴人一同前往，並拍照留念，而照片中告訴
    人神情自若、愉悅，且因被告二子需持續進行復健治療，被告及配偶多次協同告
    訴人前往高雄醫學院附設醫院，告訴人於九十年三月至六月間曾因疾病身體不適
    ，由被告多次前往臺大醫院救治，是告訴人陳稱被告不准其外出、禁止其與家人
    聯絡，僅睡一、二小時等顯非事實，而且告訴人有多次外出接觸他人之機會，且
    有看病就醫之機會，如有其述之傷害，得於醫生就診之際說明傷害原因，何以未
    敘明原因。(5)告訴人於受僱於被告期間（八十九年六月初至九十年六月初），曾
    於八十九年十一月三十日與其他在臺工作之外勞一同到臺北醫學大學附設醫院進
    行身體健康檢查，健康檢查項目表結果記載「身體檢查項目：皮膚－正常」，如
    告訴人所稱於來臺四、五月後即被告凌虐毆打，何以健康檢查均無告訴人所提照
    片之傷痕。(6)又測謊報告為調查局人員所完成，為刑事輔佐偵查機關，與被告立
    場相左，其證據證明力薄弱，且測謊報告僅足證明被告說謊，不能作為有罪之積
    極證據。(7)證人張秀花、林易瑩、余貝亞之證詞及法務部調查局測謊報告均無證
    據能力。經查：
(一)證人張秀花、林易瑩於原審到庭結證證稱於九十年五月下旬、六月初看到告訴人之
  時，告訴人眼睛受傷，身體多處有傷，並與他卷所附之照片相符，此乃證人就親見
  親聞之事實於原審陳述，並非傳聞證據，應有證據能力。至於證人余貝亞於原審到
  庭結證證稱於九十年六月八日於天主教希望職工中心看到告訴人眼睛、手、背後、
  腳有受傷，且告訴人看到人會害怕等情形，亦是就親眼目睹之事實於原審陳述，亦
  非傳聞證據，有證據能力。辯護人辯稱上開證人之證詞無證據能力，為無可採，合
  先敘明。至於測謊報告得否作為證據以及證明力如何，於(五)詳加說明。
(二)被告甲○○如何傷害告訴人乙節，已據告訴人於偵查及原審中指陳歷歷，其於偵查
  中稱：被告把伊的頭撞牆，用雨傘打背部，用鍋子燙手，凌晨二點叫伊起床燙衣服
  ，結果伊打瞌睡，被告拿熨斗燙伊的腳，用手指插伊的眼睛（偵卷第十七頁背面）
  。於原審審判中稱：被告以煮好的飯鍋及碗筷燙傷伊的手，並以刀背敲打伊之雙腳
  ，並用熨斗燙傷，被告又以雨傘戳伊背部，用手戳伊的眼睛，抓伊的頭去撞牆等語
  （原審九十二年一月二十日訊問筆錄第五頁），足見告訴人於偵、審中對被告有對
  之為傷害行為之陳述大致相符，雖告訴人前後所陳，於細微之處有未見吻合之情形
  ，然此係因時日久遠記憶遽減及被告之傷害行為係連續先後多次、不止一次所致，
  核不影響於其基本事實之認定，是本件告訴人之指訴並無辯護人所稱之矛盾之處。
  而告訴人於九十年六月十四日前往行政院衛生署桃園醫院門診時，其頭部、前胸、
  背部、雙手多處確有擦傷、燙傷之痕跡，有該院桃衛字第○六一號傷害診斷證明書
  可稽及照片五張可證（附於他字卷第八、九、十、十二頁）；而證人張秀花於原審
  審理時證稱：因伊女兒住院，於九十年五月二十九日在臺大醫院看到ＳＩＴＩ，Ｓ
  ＩＴＩ眼睛受傷，看起來很瘦，有看過ＳＩＴＩ換衣服時，看到背部傷痕一條一條
  的，手有燙傷過痕跡等語（見原審九十二年一月二十日訊問筆錄第七頁）。證人林
  易瑩即臺北縣勞工局人員到庭證稱：九十年六月五日看到ＳＩＴＩ時，ＳＩＴＩ手
  、腳、背部均有受傷，如同他卷所附之照片一樣等語（原審九十二年一月二十日訊
  問筆錄第八頁），而告訴人該等傷勢核與其陳述之內容相符，足徵告訴人所言不假
  。再者，原審檢附告訴人之上開病歷資料、照片，囑託國立臺灣大學醫學院附設醫
  院就告訴人所受之傷害鑑定其受傷原因，鑑定結果如下：告訴人胸部、背部之傷
  勢均為鈍傷遺留下之痕跡，有瘀傷或輕傷早已消失，現在外表和原來不同，無法判
  斷當初為何物造成。相片所示右前臂以及後背部有大小不等的皮膚外傷留下的痕
  跡，尤其是右前臂有一約３ｘ６公分大小粉紅色，外加周圍有黑色素沉積的地方，
  顯示皮膚受傷後完成癒合的工作，不排除是由短暫高溫造成高溫燙傷所致。告訴
  人前胸、後背與右前手臂有一些腺狀、不規則的疤痕與色素沉著比較像是外因性傷
  害造成的皮膚損傷與色素沉澱，雙足背部之黑褐色變化較為均勻，比較不像一般外
  因性傷害引起。背部有些極為長方形的斑塊不像是手指搔抓引起，其餘變化則可以
  是手或其他物品戳抓所致。告訴人右眼視網膜剝離症所引起，此症一般是由於外
  力造成。若其右眼曾被告以手指插刺，是有可能造成如此病變，此有該院九十二年
  八月二十一日（九二）校附醫秘字第九二○○二○八三四三號函在卷足參（原審卷
  第二九四頁）。是依上開鑑定報告及照片，告訴人胸前、背部之傷痕係鈍傷遺留之
  傷痕，顯然係外力介入，非告訴人自行抓傷或跌倒所致；又告訴人右前臂以及背部
  有粉紅色之傷痕，而外加周圍有黑色沉積部分，極有可能係高溫燙傷所致，足見告
  訴人指稱被告以熱鍋燙傷告訴人手部之陳述，應屬真實；又告訴人前胸、後背、右
  手臂有一些腺狀、不規則疤痕，係外力造成之傷害，顯然非告訴人體質過敏、手指
  抓傷所造成，且身體背部之腺狀傷痕在背部中間、內側，呈細長、不規則狀，分布
  位置零散，胸部之傷痕呈點狀不規則分布，不可能係跌倒所致之傷害；告訴人背部
  有長方形的斑塊，亦非手指抓傷，應係物品戳打、揮打所致，核與告訴人指稱被告
  以雨傘戳、揮打背部之陳述相符。況且，原審於九十二年十一月十一日當庭勘驗告
  訴人雙手、雙腳之現狀，其雙手雙腳均十分正常，並無任何紅腫、瘀青之現象，有
  照片二張附卷可參（原審卷第四０三頁），足見告訴人之體質並無過敏之情形，被
  告辯稱告訴人之傷勢乃係告訴人體質過敏、自行抓傷、跌倒所致之言，顯然與前揭
  事證不符，並無足取。而告訴人於九十年五月二十九日受傷住院前，均居住於被告
  家中，於受僱期間並未離開被告住家，亦未與他人長時間接觸，縱如辯護意旨所稱
  告訴人與被告外出時，有時會要求與附近外勞聊天一、二小時才回家之情形屬實，
  惟如以所述之短暫停留，顯然不足以造成其上開遍身之傷痕，且如有因外出而為他
  人為如此之傷害，被告當會立即發覺，且衡情告訴人亦有可能向被告訴苦，是據此
  辯稱被告未有傷害行為云云，自無可採。告訴人指述其所受之傷害係因被告用鍋子
  燙告訴人雙手、以雨傘戳打告訴人背部、以刀背打告訴人雙腳、以手指插告訴人右
  眼等情，堪予採信。證人張秀花、張美霞雖曾證稱告訴人稱眼睛受傷是摔倒所致云
  云，被告亦以此為辯，然查如係自行跌倒，不致造成上開情狀之傷痕，是告訴人縱
  有對證人稱係摔倒云云，亦顯係隱瞞實情所為不實之陳述，不足據此為有利於被告
  之認定。另按使人受重傷及普通傷害之區別，應以加害時有無致人重傷之故意為斷
  ，查被告與告訴人為僱主與受僱人之關係，並無深仇大恨，雖因告訴人之工作態度
  為被告所不滿，致被告有前開近於虐待之傷害行為，然衡情被告應無致告訴人眼睛
  失明之故意，是被告前開以手指刺插告訴人眼睛之行為，應屬其一貫對告訴人不滿
  所為之傷害舉動，固足認其所為有致告訴人受傷之普通傷害犯意，惟尚難僅以被告
  以手指插刺告訴人右眼即認被告有使告訴人失明之重傷害故意，而告訴人來臺之初
  於臺北醫學大學附設醫院健康檢查，右眼視力一點○，經被告手指插刺告訴人眼睛
  ，致右眼睛視網膜剝離，嗣後經手術治療後，告訴人之右眼最佳矯正視力為零點二
  ，有國立臺灣大學醫學院附設醫院九十二年五月十九日（九二）校附醫秘字第九二
  ○○○○四七三二號函在卷可稽（原審卷第一八一頁），未達毀敗一目視能之程度
  ，因而，被告以手指戳插告訴人右眼之行為應為普通傷害罪行，至辯護人以縱有其
  情，亦屬過失云云為辯，亦無可採。
(三)告訴人於九十年六月二十六日至衛生署桃園療養院初診，主訴注意力無法集中，容
  易激動、作惡夢等症狀，於後續門診及心理測驗結果發現病患有明顯過度警覺及驚
  嚇反應，一再回憶受創經驗及偶呈反應性麻木現象，目前仍伴隨憂鬱症狀，宜繼續
  接受治療，診斷係患有「創傷後壓力疾患」，有該署桃療字第○○○○○○四號診
  斷證明書為證。且證人余貝亞證稱於九十年六月八日於希望職工中心看到告訴人，
  當時告訴人眼睛、手、背後、腳均有受傷，且當時告訴人很害怕跟人說話等語（原
  審九十二年五月二十九日訊問筆錄第七頁），足見告訴人於九十年六月初經臺北縣
  勞工局安置於天主教希望職工中心時，其精神健康早已受創，患有創傷後壓力疾患
  。而告訴人自八十九年六月來臺後，即在被告家中擔任監護工作，直至九十年五月
  二十九日始至臺大醫院接受手術住院治療，同年六月七日出院後至天主教希望職工
  中心，告訴人於八十九年六月起至九十年五月二十八日止，長時間均居住於被告家
  中，其心理受創傷之來源，應係源自於受僱於被告家中之處遇所致，倘如被告所言
  其善待告訴人，並無長期暴力毆打告訴人，告訴人即不致於身體多處傷痕、精神受
  創，甚至對人產生恐懼。而辯護人為被告辯稱依據告訴人於國立臺灣大學醫學院附
  況良好云云，然查，告訴人係因眼睛手術住院治療，並未針對精神狀況之問題治療
  ，是以該院並未針對告訴人之精神狀態詳加診斷並為治療，且該護理紀錄並非醫生
  所為之記述，僅係護理人員所為之紀錄，不足以否定上開桃園療養院之診斷結論，
  被告及辯護人之辯解並無可信，足徵被告長期暴力毆打告訴人，除致告訴人身體多
  處受傷、右眼視力減退外，其精神健康亦受創傷，並患有「創傷後壓力疾患」。
(四)告訴人雖曾於八十九年十一月三十日至臺北醫學大學附設醫院作健康檢查，該作業
  項目表中雖記載「皮膚：正常。」，惟當時僅是在臺灣工作之外籍勞工例行性健康
  檢查，該外勞體檢重點在防止傳染性疾病，此為外籍勞工每半年之固定性之體檢，
  若該外勞於體檢時未特別聲明就其身體某部分予以診療時，檢查單位依例僅就身體
  有無法定傳染病之情形予以檢查，此有臺北醫學大學附設醫院九十二年六月二十六
  日校附醫家字第一三○一號函附卷足參，是臺北醫學大學附設醫院健康檢查重點項
  目為傳染病之檢查，並未針對其他身體部位檢查，且當時為冬天，告訴人均身著長
  袖、長褲，是以健康檢查未發現告訴人胸部、背部、手部之傷痕，應係可能。再者
  ，告訴人於受僱被告期間，雖有機會短暫接觸醫生、護士或其他外勞，但是由於彼
  此陌生、不熟識，並無信任感，告訴人未藉機會向外人求助，亦無背於情理。且受
  僱期間內，告訴人均與被告同處一室，或一同進退，豈有機會向他人陳述自己之遭
  遇而尋求救助，而直到九十年五月二十九日離開被告住家，於國立臺灣大學醫學院
  附設醫院住院期間，始有機會長時間與外人相處並對他人陳述其受侵害之遭遇。
(五)測謊鑑定，形式上需符合測謊基本要件，且必實質上符合待證事實需求，始生測謊
  實體價值之判斷而定得否賦予證明力，如未加區分測謊證據之屬性，即逕認其具有
  證據能力，與證據法則自屬有違。故測謊程序形式要件之檢驗，如：受測人同意配
  合、依賴施測人員之技術與經驗、測謊儀器需良好且運作正常、受測人身心及意識
  需正常等事項，茍測謊程序形式上之要件有所欠缺，即足動搖測謊證整體結構而影
  響測謊結果之實質。最高法院九十一年度臺上字第六五一九號判決可資參照。查：
  本件經被告同意後，臺灣板橋地方法院檢察官囑託法務部調查局就「被告未毆打安
  妮（即告訴人）」、「安妮之傷勢並非被告所造成」等問題對被告施以測謊，被告
  受測後，結果呈情緒波動反應，研判有說謊等情，有法務部調查局九十一年五月十
  三日調科字第○九一○○一四七四五○號測謊報告書附卷足參（偵卷第十二頁）
  。再查：(1)測謊係以受測者生理反應為研判基礎，故測謊之要件為生理正常者，若
  受測者受測當時之身心狀態不符測謊及研判條件時，測謊人員需按測謊作業規定免
  除測試或不能研判之結論，而本件被告受測當時身心狀態符合測謊條件，且被告同
  意測謊；(2)測謊係以問卷（控制問題法、混合問題法）詢問受測者，受測者回答時
  之生理反應經儀器紀錄後據以研判回答之問題有無說謊。受測者有無從事依據一具
  體犯罪行為，面對測謊時已轉化為內在記憶僅受測者知悉，當其外在口語與內在記
  憶不一致時，其生理即形成衝突，而產生刺激情緒波動之反應，此衝突造成之生理
  反應現象不因施測者詢問之題序、語氣之變化而消失，僅說謊者有之，未說謊者因
  無行為之記憶，故其回答無內外在衝突造成之生理現象。測謊結果研判以受測者回
  答問卷問題時紀錄之生理反應作為研判依據，問卷問題包括無關問題、相關問題及
  控制問題，說謊者在相關問題之回答，因與行為記憶衝突，故膚電反應會較無關問
  題、控制問題形成較大之反應曲線，經二次測試此現象不會消失為其特徵。反之未
  說謊者因無行為記憶衝突，僅有情境之緊張，經二次測試會因適應而致情境因素消
  除，在相關問題之回答，膚電反應會與無關問題、控制問題產生類似減弱之曲線變
  化。本件被告就「你是甲○○」、「你住中和」、「結婚否」等無關問題，以及「
  是否曾偷東西」控制問題之膚電反應均呈平緩曲線，而對相關問題「你有毆打安妮
  （告訴人）」、「你對安妮作過哪些傷害行為」、「安妮的傷是你造成的嗎」等問
  題，被告回覆「被告未毆打安妮」、「安妮之傷勢並非被告所造成」，其膚電反應
  呈現大幅度曲線，足見被告情緒波動，與內在記憶衝突；(3)法務部調查局使用之測
  謊儀器係美國拉法葉儀器公司製造，隨時保持正常紀錄功能，測謊環境並無外界干
  擾因素；(4)施測人李復國先生曾於美國馬里蘭州刑事司法學院研習測謊，具有美國
  測謊協會會員資格。以上均有法務部調查局九十二年二月十日調科字第○九二○
  ○○二四○七○號函（內含測謊同意書、測謊對象身心狀況調查表、問卷、反應圖
  型紀錄）附卷可按（原審卷第六十頁）。而本件測謊之過程，亦據施測人李復國於
  原審具結陳述明確（原審卷第二一四至二一七頁），其過程並無何違法之處，至其
  所稱不認同最高法院認為於某種條件下有證據能力云云，係其為測謊以外之意見之
  詞，不足執以為有利於被告之認定。本件測謊鑑定符合測謊基本程序要件，並核與
  告訴人指述事實相符，應得作為補強證據，益見告訴人身上之傷確係被告所造成。
  辯護人聲請傳訊林故廷、李復國，再就上開測謊事項為證，自非有必要。
(六)本件事證已臻明確，辯護人聲請傳訊眼科醫師莊朝傑，以證明依其病歷記載告訴人
  於就醫時陳述眼傷係自行摔倒所致，及傳訊乙○○證明告訴人曾告知身上之傷係自
  己跌倒所致。惟查告訴人為被告之僱用人，於眼睛受傷後前往就醫，及與告訴人一
  同外出，於當時之情況不願或不敢陳述何以受傷之實情，衡情亦屬正常，是對此自
  無再傳訊上開證人之必要。又辯護人聲請傳訊證人黃宏進，以證明告訴人向被告提
  出巨額之賠償金要求，並揚言否則告到底，以證明告訴人之傷可能自己造成，以訛
  指被告云云，更屬以事後之和解事宜而指摘告訴人之動機，自非有傳訊調查之必要
  。
(七)綜上所述，被告及辯護人辯解均無足採信，本件事證明確，被告犯行堪予認定。
二、核被告所為，係犯刑法第二百七十七條第一項之傷害罪。其多次傷害犯行，時間
    緊密，犯構成要件相同之罪，顯係基於概括犯意為之，為連續犯，應依刑法第五
    十六條之規定加重其刑。起訴書認被告以手指刺插告訴人眼睛成傷之行為，係犯
    刑法第二百十八條第一項重傷害罪（公訴人於原審審理中，更正為重傷害未遂）
    ，尚有未洽，起訴法條應予變更。
三、原審對被告論罪科刑，固非無見，惟原判決對被告以手指刺插告訴人眼睛之行為
    ，認係犯重傷害未遂罪，尚有未合，被告上訴否認犯罪，固無足取，惟指稱此部
    分不應成立重傷害未遂罪，則為有理由，應由本院將原判決撤銷改判。爰審酌被
    告犯罪之動機、目的、手段，犯罪時所受之刺激及其生活狀況、智識程度、對告
    訴人身心造成之傷害及犯罪後仍無悔意等一切情狀，量處如主文所示之刑。
據上論斷，應依刑事訴訟法第三百六十九條第一項前段、第三百六十四條、第二百九
十九條第一項前段、第三百條、刑法第五十六條、第二百七十七條第一項，罰金罰鍰
提高標準條例第一條前段，判決如主文。
本案經檢察官張秋雲到庭執行職務
中      華      民      國      九十三    年  　  八    月  　三十一    日
                              臺灣高等法院刑事第四庭
                                  審判長法  官  蔡 永 昌
                                        法  官  陳 榮 和
                                        法  官  蔡 國 在
右正本證明與原本無異。
被告不得上訴，檢察官如不服本判決，應於收受送達後十日內向本院提出上訴書狀，
其未敘述上訴之理由者並得於提起上訴後十日內向本院補提理由書（均須按他造當事
人之人數附繕本）。
                                        書記官  耿 鳳 君
中　　　華　　　民　　　國　　九十三　　年　　　九　　　月　　　一　　　日
附錄：本判決論罪科刑法條全文
刑法第二百七十七條
傷害人之身體或健康者，處三年以下有期徒刑、拘役或一千元以下罰金。犯前項之罪
因而致人於死者，處無期徒刑或七年以上有期徒刑；致重傷者，處三年以上十年以下
有期徒刑。
